臺灣桃園地方法院民事判決　九十三年度簡上字第二二號
　　上　訴　人　乙○○
　　被　上訴人　台灣中小企業銀行股份有限公司
　　法定代理人　鍾甦生
　　訴訟代理人　丙○○
右當事人間請求返還不當得利事件，上訴人對於中華民國九十二年十二月十二日本院
中壢簡易庭九十二年度壢簡字第七八七號第一審判決提起上訴，並為訴之追加，經本
院於中華民國九十三年七月十九日言詞辯論終結，判決如左：
    主  文
上訴及追加之訴均駁回。
第二審及追加訴訟費用均由上訴人負擔。
    事  實
甲、上訴人方面：
一、聲明：
  (一)原判決關於駁回上訴人請求被上訴人給付新台幣（下同）十五萬元部分廢棄。
  (二)被上訴人應給付上訴人三十萬八千八百七十一元。
二、陳述：除與原審判決記載相同者，茲予以引用外，補稱：
  (一)查系爭借據第四條第二項約定：「本金及利息應自民國七十七年八月二十五日起
    分二四○期於每月二十五日攤還本息新台幣柒仟陸佰零肆元整」，足見系爭借款
    係採固定利率計息。
  (二)經上訴人委請會計師核算後，被上訴人共溢收本金十五萬元及利息十五萬八千八
    百七十一元，合計三十萬八千八百七十一元。
三、證據：除援用原審之立證方法，另提出本利息攤還明細表、每期還款本利息分攤
    明細及銀行差異表、計算利息明細表各一件為證，並聲請訊問證人林姵君。
乙、被上訴人方面：
一、聲明：上訴及追加之訴均駁回。
二、陳述：除與原審判決記載相同者，茲予以引用外，補稱：
    系爭借款利率原即約定依被上訴人基本放款利率減年息百分之零點七五機動調整
    ，被上訴人並無溢收本金及利息之情事。
三、證據：援用原審之立證方法。
    理  由
一、被上訴人之法定代理人原為甲○○，於九十三年六月十日本院審理中變更為鍾甦
    生，茲經其聲明承受訴訟，應予准許；按「訴之變更或追加，非經他造同意，不
    得為之。但第二百五十五條第一項第二款至第六款情形，不在此限。」。又「訴
    狀送達後，原告不得將原訴變更或追加他訴。但有下列各款情形之一者，不在此
    限。(一)被告同意者。(二)請求之基礎事實同一者。(三)擴張或減縮應受判決事項之聲
    明者。(四)因情事變更而以他項聲明代最初之聲明者。(五)該訴訟標的對於數人必須
    合一確定時，追加其原非當事人之人為當事人者。(六)訴訟進行中，於某法律關係
    之成立與否有爭執，而其裁判應以該法律關係為據，並求對於被告確定其法律關
    係之判決者。」，民事訴訟法第四百四十六條第一項、第二百五十五條第一項分
    別定有明文。又前揭規定，對於簡易程序之第一審判決所為上訴程序準用之，民
    事訴訟法第四百三十六條之一第三項規定甚明。查本件上訴人原起訴請求被上訴
    人應給付上訴人十五萬元，嗣於本院審理中擴張聲明為被上訴人應給付上訴人三
    十萬八千八百七十一元，被上訴人雖不同意上訴人為訴之變更，然上訴人請求之
    基礎事實均為兩造約定以年息百分之六點七五固定計息，被上訴人竟依其基本放
    款利率減年息百分之○點七五機動計息乙情，故上訴人追加部分，與原訴請求之
    基礎事實同一，核與民事訴訟法第四百三十六條之一第三項、第四百四十六條第
    一項、第二百五十五條第一項第二款之規定相符，亦應准許，合先敘明。
二、上訴人起訴主張其於七十七年七月二十五日與被上訴人簽訂借款契約，向被上訴
    人借款一百萬元，約定利率按年息百分之六點七五固定計息，並自七十七年八月
    二十五日起至九十七年七月二十五日止，分二百四十期，每月二十五日平均攤還
    本息七千六百零四元，惟被上訴人竟依其基本放款利率減年息百分之零點七五機
    動利率計算利息，溢收本金及利息合計三十萬八千八百七十一元，爰依不當得利
    之法律關係，訴請被上訴人返還三十萬八千八百七十一元等語。被上訴人則以兩
    造原即約定以機動利率方式計息，並無溢收上訴人本金、利息之情事等語置辯。
三、上訴人主張其於七十七年七月二十五日向被上訴人借款一百萬元，並簽訂借款契
    約，借款期間被上訴人依基本放款利率減年息百分之零點七五機動利率計息，並
    由上訴人之銀行帳戶中扣款之事實，業據其提出借據、存摺各一件為證，並為被
    上訴人所不爭執，上訴人此部分之主張，自堪信為真實。
四、上訴人另主張兩造約定系爭借款利率固定以年息百分之六點七五計算，然被上訴
    人竟依機動利率計息，溢收上訴人本金及利息三十萬八千八百七十一元等語，惟
    為被上訴人所否認。按主張不當得利請求權之原告，係因自己之行為致造成原由
    其掌控之財產發生主體變動，則因該財產變動本於無法律上原因之消極事實舉證
    困難所生之危險自應歸諸原告，始得謂平。是以原告對不當得利請求權之成立要
    件應負舉證責任，亦即原告必須證明其與被告間有給付之關係存在，且被告因其
    給付而受有利益以及被告之受益為無法律上之原因，始能獲得勝訴之判決，最高
    法院九十一年度台上字第一六七三號判決要旨可資參照。本件上訴人主張被上訴
    人就超過年息百分之六點七五部分受益無法律上依據乙節，既為被上訴人所否認
    ，上訴人就此有利於己之事實，自應負舉證責任。經查：觀諸系爭借據第二條第
    三款：「利息按年息百分之六點七五計付，嗣後貴行基本放款利率調整時，按調
    整後借款相當日起改按貴行新通告基本放款利率減年息百分之零點七五後之利率
    計付利息。」之記載，足見兩造約定利率係按被上訴人基本放款利率調整，並依
    基本放款利率減年息百分之零點七五計付。上訴人雖稱該「零點七五」之文字係
    被上訴人職員未經其同意而自行填載云云。然綜觀系爭借據第二條第一項：「借
    款利率：1.利息按年息　（空白）％計付。2.利息按年息　％計付，嗣後於每屆
    滿　個月之翌日起，按貴行當時之基本放款利率加年息　％或減年息　％後之利
    率計付利息。3.利息按年息百分之六點七五計付，嗣後貴行基本放款利率調整時
    ，按調整後借款相當日起改按貴行新通告基本放款利率減年息百分之零點七五後
    之利率計付利息。」之記載，應認借貸雙方若約定採固定利率計息，應會將利率
    記載於第二條借款利息之第一項之空白處，若採機動利率，則依調息之期間不同
    分別記載於第二項及第三項。查系爭借據本即於第二條第三項記載有「利息按年
    息六點七五％計付」等文字，此為上訴人所不爭執，顯見系爭借款契約確係採機
    動利率計息無訛。至上訴人所稱「零點七五」之記載，係指被上訴人基本利率調
    整時，再予減收年息百分之零點七五之利息，此部分之記載係有利於上訴人之計
    算方式，且縱無該「零點七五」之記載，亦無礙於系爭借款採機動利率之計息方
    式，僅上訴人需繳納之利率應依基本放款利率計算，而無減收之利益。
五、至系爭借據第四項償還辦法第二項固約定：「本金及利息應自民國七十七年八月
    二十五日起分二四○期於每月二十五日攤還本息新台幣柒仟陸佰零肆元。」，惟
    查，借款人每月應攤還金額，同意隨前述調整利率而調整之，系爭借據第五條第
    二項約定甚明，是前揭約定每月攤還柒仟陸佰零肆元僅係依上訴人借款時利率暫
    訂之金額，被上訴人基本放款利率如有調整，此攤還金額即應隨之變動，上訴人
    據以主張系爭借款契約係採固定利率計息，尚無足採。再上訴人聲請傳訊之證人
    即代書林珮君到庭證稱：系爭借款契約雖為伊所承辦，惟因時間久遠已不復記憶
    ，一般工地的案件均為機動調整利率，鮮少採固定利率計息等語（見本院九十三
    年五月五日準備程序筆錄），亦不足以證明系爭借款契約係採固定利率計息。
六、再兩造於九十一年十月二十四日，就利息之約定方式變更為依被上訴人二年期定
    期儲蓄存款機動利率加三點七五％機動計息，有上訴人所不爭執簽名真正之契據
    條款變更契約一件為證，又觀諸該契據條款變更契約之記載，系爭借款契約變更
    部分僅有利率改依被上訴人二年期定期儲蓄存款機動利率加三點七五％機動計息
    ，該部分並經上訴人捺印其上，足認兩造確有約定變更利率之計算方式。上訴人
    於原審主張因伊不懂法律，而於該契據條款變更契約簽名，嗣於本院審理中改稱
    ：該契據條款變更契約曾經被上訴人竄改云云，其前後陳述不一，尚難採信。況
    上訴人既於上開變更契約簽名用印，自不得以不懂法律為由，否認兩造之利息約
    定，又上訴人主張被上訴人有竄改文書內容部分，亦未據上訴人舉證以實其說，
    是上訴人此部分之主張，洵無足採。
七、綜上所述，兩造就系爭借款之利息約定，先按被上訴人基本放款利率減年息百分
    之零點七五機動計息，後按被上訴人二年期定期儲蓄存款機動利率加年息百分之
    三點七五機動計息，已如前述，上訴人起訴主張應按年息百分之六點七五固定計
    息，並依不當得利之法律關係，請求被上訴人返還溢收本金及利息三十萬八千八
    百七十一元，為無理由，應予駁回。原審為上訴人敗訴之判決，並無不合，上訴
    意旨指摘原判決不當，求予廢棄改判，並為訴之追加，均無理由，應予駁回。
八、本件事證已臻明確，兩造其餘攻擊防禦方法及其他未經援用之證據，核與判決結
    果不生影響，爰不另一一論述，附此明。
九、據上論結，本件上訴、追加之訴均為無理由，依民事訴訟法第四百三十六條之一
    第三項、第四百四十九條第一項、第七十八條，判決如主文。
中　　　華　　　民　　　國　　九十三　　年　　　七　　　月　　 三十 　　日
                            臺灣桃園地方法院民事第三庭
~B審判長法官　潘進柳
~B法　　　官　林雯娟
~B法　　　官　劉佩宜
右為正本係照原本作成
中　　　華　　　民　　　國　　九十三　　年　　　七　　　月　　　三十　　日
~B法院書記官　吳仁心
